臺灣臺北地方法院民事判決　　　　　　 100年度訴字第1231號
原　　　告　張　松
訴訟代理人　廖嘉慶
複　代理人　蘇清文律師
　　　　　　張馻哲律師
　　　　　　溫思廣律師
被　　　告　陳冠翰
訴訟代理人　陳萬生
被　　　告　陳玉樹
訴訟代理人　陳杜美純
被　　　告　陳萬華
　　　　　　莊榮輝
　　　　　　謝明峰
　　　　　　邱松山
　　　　　　賴宗裕
　　　　　　賴振益
上二人共同
訴訟代理人　唐金菊
上八人共同
訴訟代理人　李銘洲律師
複　代理人　詹潤鈞
上列當事人間請求分割共有物事件，本院於民國100年12月5日言
詞辯論終結，判決如下：
    主  文
兩造共有坐落臺北市○○區○○段四小段七八二之五地號土地准
以變價之方式分割，所得價金由兩造依附表一所示應有部分比例
分配之。
訴訟費用由兩造依附表一所示應有部分比例負擔。
    事實及理由
一、原告主張：
（一）兩造為坐落臺北市○○區○○段4小段782-5地號土地（下
      稱系爭土地）之共有人，應有部分比例如附表一所示。系
      爭土地並無因使用目的或協議不得分割之情事，然就分割
      方式無法達成協議，原告爰依據民法第823條、第824條之
      規定訴請裁判分割。
（二）系爭土地以原告所主張之分割方案為當，即由原告單獨取
      得如附圖所示782-A001部分土地，其餘部分土地則變價後
      由被告按照如附表二所示之應有部分比例分配價金。蓋原
      告與訴外人崑逸開發股份有限公司就鄰近土地已與其他地
      主成立合建關係，並完成建案設計規劃，若將上開部分土
      地以原物分割之方式由原告單獨取得所有權，則該部分土
      地可合併於前開建案中一併規劃利用，又被告就系爭土地
      既不願維持共有，也未提出分割方案，則其餘部分土地採
      變價方式分割，對被告亦無不利。
（三）綜上，原告爰為訴之聲明：系爭土地以下列方式分割：
   1、原告單獨取得如附圖所示782-A001部分土地。
   2、其餘土地部分以變價之方式分割，由被告按照附表二所示
      之應有部分比例分配價金。
二、被告辯稱：被告前與訴外人黃永順、陳杜美純、陳韋瑜、黃
    邱謹、楊林葫蘆等人就所有之坐落臺北市○○區○○段4 小
    段796、795、792、791、786、785-2、785 -7、785-8、
    785-9等土地共同委任張偉幸建築師規劃設計集合住宅大樓
    ，並為上開合建目的而購買系爭土地，故系爭土地之申購目
    的，既在於達成全體共有人間協議之合建規劃，顯見系爭土
    地確已協議不為分割，自不得僅因黃永順嗣後將系爭土地信
    託登記予原告，原告即得請求分割。為此，被告爰為答辯聲
    明：原告之訴駁回。
三、首查，系爭土地為兩造共有，應有部分如附表一所示，此有
    原告所提出之系爭土地登記謄本1份在卷可稽，應為實在。
    次按各共有人得隨時請求分割共有物，但因物之使用目的不
    能分割或契約訂有不能分割之期限者，不在此限，民法第
    823條第1項有明文規定。復依據同法第824條第1項至第4項
    規定「共有物之分割，依共有人協定之方法行之。分割之方
    法不能協定決定，或於協定決定後因消滅時效完成經共有人
    拒絕履行者，法院得因任何共有人之請求，命為下列之分配
    ：一、以原物分配於各共有人。但各共有人均受原物之分配
    顯有困難者，得將原物分配於部分共有人。二、原物分配顯
    有困難時，得變賣共有物，以價金分配於各共有人；或以原
    物之一部分分配於各共有人，他部分變賣，以價金分配於各
    共有人。以原物為分配時，如共有人中有未受分配，或不能
    按其應有部分受分配者，得以金錢補償之。以原物為分配時
    ，因共有人之利益或其他必要情形，得就共有物之一部分仍
    維持共有。」。又按分割共有物，究以原物分割，或變賣共
    有物分配其價金，法院固有自由裁量之權，不受共有人主張
    之拘束，此有最高法院84年度台上字第1756號判決意旨可資
    參照。因此，依據上述法條之規定與說明，本案爭執事項應
    為：
（一）系爭土地是否依共有人間之協議或使用之目的，而不能分
      割？
（二）系爭土地如無不能分割之情事，則以何種方式分割適當？
四、就上述爭執事項（一），判斷如下：
（一）按當事人互相表示意思一致者，無論其為明示或默示，契
      約即為成立，當事人對於必要之點，意思一致，而對於非
      必要之點，未經表示意思者，推定其契約為成立，關於該
      非必要之點，當事人意思不一致時，法院應依其事件之性
      質定之，民法第153條第1項及第2項分別規定甚明，所謂
      必要之點，係指契約之要素而言，此有最高法院100年度
      台上字第1841號判決意旨可參。
（二）被告辯稱系爭土地依共有人間之協議及使用之目的不能分
      割，並提出被告與黃永順等人所簽定之協議書、報告與討
      論事項、樓層分配價格表、新建房屋起造人分配表（被證
      1）、張偉幸建築師事務所收據3紙（被證2）、臺北市政
      府財政局出售市有房地收入繳款單1紙（被證3）為證。然
      查：
   1、上開協議書並未經參與協議人簽署確認，則衡諸一般常情
      與交易慣例，倘以契約當事人間就契約內容已達一致，為
      期明確，均會於契約簽名，況以上開協議之內容又係關於
      多筆土地合建事宜，所涉利益鉅大，如確實已就協議內容
      達成合意，應無不在協議書簽署之可能，顯見協議人等就
      上開協議之內容仍在討論之階段，尚未就契約之要素達成
      合致，自難謂上開協議業已有效成立，上開協議既尚未有
      效成立，自不因部分協議人逕自依協議內容繼續委任建築
      師或購入系爭土地，即使上開協議因而成立。
   2、上開收據其中「付款性質」記載「中正區○○段○○段
      786等7筆公私有畸鄰地合併證明申辦費用、中正區○○段
      ○○段786等七筆地號新建工程委任契約定金、中正區○
      ○段○○段786等7筆地號新建工程委任契約第二次款」，
      付款人則為：「楊林葫蘆、黃邱謹、邱松山、莊榮輝、陳
      玉樹、陳冠翰、陳韋瑜等7名」；上開繳款單則記載「申
      購人：黃永順、賴宗裕、賴振益、邱松山、莊榮輝、謝明
      峰、陳冠翰、陳玉樹、陳萬華等9人」，經核與上開協議
      書所載「立書人：陳杜美純、陳萬華、陳玉樹、莊榮輝、
      陳冠翰、陳韋瑜、邱松山、賴宗裕、賴振益、黃邱謹、楊
      林葫蘆等11人」、「坐落臺北市○○區○○段4小段796、
      795、792、791、786、785-2、785-7、785-8 、785-9等9
      筆及申購中782- 5土地委任張偉幸建築師規劃設計」，就
      土地筆數、繳款人數及申請承購人數等，均有所出入，益
      徵共有人間就上開協議書之內容，尚未達成合意甚明，自
      不得認共有人間就系爭土地已有不分割之協議存在。
   3、而被告辯稱當時係為合建之目的始合資購買系爭土地，可
      見就系爭土地維持共有關係，係以合建為條件，如未能合
      建應無繼續維持共有之意思。按附解除條件之法律行為，
      於條件成就時，失其效力，民法第99條第2項有明文規定
      。兩造就合建一事無從認定已經達成協議，前已述及，從
      而兩造就系爭土地縱有維持共有而不得分割之協議，亦因
      未能締結合建契約而失其效力。
   4、據此，被告所提出之上開證據，均不足以證明共有人間就
      系爭土地已有不分割之協議。復按民法第823條第1項所謂
      因物之使用目的不能分割，係指共有物繼續供他物之用，
      而為其物之利用所不可缺，或為一權利之行使所不可缺者
      而言，有最高法院50年台上字第970號裁判意旨可資參照
      ，上開證據亦不足以證明系爭土地有前揭裁判要旨所揭示
      之因物之使用目的而不能分割之情事存在。
（三）綜上，系爭土地並無不能分割之情事，應足以認定。
五、就上述爭執事項（二），判斷如下：
（一）按法院裁判分割共有物，定其分配，應兼顧全體共有人之
      利益，斟酌各共有人之利害關係及共有物之性質、價格、
      利用價值及經濟效用決之，此有最高法院84年度台上字第
      1538號判決意旨可資參照。
（二）本院審酌系爭土地之現況、根據上開原則，認為系爭土地
      之分割方式，以土地變價後就賣得價金按兩造之所有權應
      有部分比例分配為當。理由如下：
   1、系爭土地面積為102.39平方公尺，原告就系爭土地之應有
      部分為100000分之27393，換算土地面積約為28.0447平方
      公尺；被告賴宗裕之應有部分為100000分之4394，換算土
      地面積約為4.499平方公尺；被告賴振益之應有部分為100
      000分之4394，換算土地面積約為4.499平方公尺；被告邱
      松山之應有部分為100000分之8788，換算土地面積約為
      8.988平方公尺；被告莊榮輝之應有部分為100000分之
      13196，換算土地面積約為13.5114平方公尺；被告謝明峰
      之應有部分為100000分之13196，換算土地面積約為
      13.5114平方公尺；被告陳冠翰之應有部分為100000分之
      13196，換算土地面積約為13.5114平方公尺；被告陳玉樹
      之應有部分為100000分之11582，換算土地面積約為
      3.9533平方公尺；被告陳萬華之應有部分為100000分之
      3861，換算土地面積約為11.8588平方公尺，則系爭土地
      如以原物分割，面積將甚為狹小，顯然有違系爭土地之經
      濟效益與兩造之利益。
   2、基於土地整體利用、價值最大化之原則，如以原物分配之
      方式為分割，即屬就系爭土地再予以細分，縱依據民法第
      824條第1項第1款、第4項之規定，按照原告之應有部份比
      例，將系爭土地部分分割為原告單獨所有，其餘部分由被
      告維持共有，就系爭土地而言，仍屬土地之再予細分，仍
      有悖於土地之經濟效益與兩造之利益。況原告分割系爭土
      地之目的，既係為與鄰近土地合建，則系爭土地完整性越
      高，與鄰近土地合併開發之整體利用價值越高，對於系爭
      土地及鄰近土地之價值，均屬正面之影響，並無再將系爭
      土地予以細分之理。又依據民法第824條第1項第4款之立
      法意旨即「法院為裁判分割時，固應消滅其共有關係，然
      因共有人之利益或其他必要情形，就共有物之一部，有時
      仍有維持共有之必要。例如分割共有土地時，需保留部分
      土地供為通行道路之用是，爰增訂第四項，賦予法院就共
      有物之特定部分不予分割之裁量權，以符實際並得彈性運
      用。又此項共有，應包括由原共有人全體或部分共有人維
      持共有之二種情形。」以觀，土地裁判分割除以共有人之
      利益或者有維持共有之必要以外，仍以消滅共有關係為原
      則。原告主張被告就系爭土地分別於其地上建物之後方位
      置劃定特定範圍作為建物庭院或者停車使用，即：被告陳
      玉樹、陳玉華就系爭土地已於其所有之建物後方之位置，
      劃定特定範圍作為停車使用；被告陳冠翰、莊榮輝則已圍
      籬使用中；被告謝明峰於建物後方系爭土地位置堆積物品
      ；被告賴振益等三人則於建物系爭土地位置種植盆栽。然
      上開土地使用方式，衡情應不具維持土地共有之必要性，
      且被告亦不同意系爭土地如分割後彼此間仍然維持共有關
      係，況被告購入系爭土地，其目的本為合建大樓，前已述
      及，而非就系爭土地為庭院、停車或者種植盆栽使用，是
      以維持共有關係應與被告之利益不符。則系爭土地部分原
      物分割部分仍由被告彼此間維持共有關係，亦非適法。
   3、至民法第824條第2項第1款、第3項規定以將原物分配予部
      分共有人，就共有人中有未受分配，或不能按其應有部分
      受分配者，以金錢補償之，然此一分割方式仍以部分原物
      分割為前提，基於同前理由，為本院所不採。
   4、至原告主張以前揭方式分割，即系爭土地其中如附圖所示
      785-A001部分土地由原告單獨取得所有權，其餘土地則採
      變價之方式為分割。惟按原物分配顯有困難時，得變賣共
      有物，以價金分配於各共有人；或以原物之一部分分配於
      各共有人，他部分變賣，以價金分配於各共有人，民法第
      824條第2項第2款有明文規定，然上開法條之立法意旨載
      明「原則上以原物分配於各共有人。以原物分配如有事實
      或法律上之困難，以致不能依應有部分為分配者，得將原
      物分配於部分共有人，其餘共有人則受原物分配者之金錢
      補償；或將原物之一部分分配予各共有人，其餘部分則變
      賣後將其價金依共有部分之價值比例妥為分配；或變賣共
      有物，以價金分配於各共有人。法院為上述分割之裁判時
      ，自應斟酌共有人之利害關係、共有物之性質、價格及利
      用效益等，以謀分割方法之公平適當。」，則就上開立法
      意旨之文義以觀，如採部分原物分割、部分變賣之分割方
      案，就原物分割部分，仍以各共有人均受分配為前提。縱
      使原告之上開分割方式並非法之所不許，如附圖所示之
      782-A001部分以外之土地，面積僅為74.34平方公尺，面
      積狹小而難以利用，經濟效益將大幅降低，難以期待其售
      得價金將等同於系爭土地未分割前之價值，對於被告誠屬
      不公，故此一分割方式亦為本院所不採。
   5、據此，本院認為就系爭土地之性質與經濟效益而言，不宜
      為原物分割，或者以原告所主張之分割方式為之。本院審
      酌系爭土地面積僅為102. 39平方公尺系爭土地，且共有
      人數眾多，如採原物分割之方式，勢將造成系爭土地分割
      後成為畸零地，減損土地之經濟效益，亦害及兩造之利益
      等一切情狀，認系爭土地之分割方式，應以變價後以價金
      按照應有部分比例分配予兩造為當。
   6、原告雖主張系爭土地全部採變價分割方式，除後續變價分
      割程序曠日廢時外，若有第三人前來應買，恐將導致原告
      無法將如附圖所示782-A001部分土地併入建案前開基地中
      ，勢將影響建案土地方整性，反有害於整體建案基地完整
      性，無法促進系爭土地最大經濟價值。然土地採取一部變
      價與全部變價，進行之拍賣、分配程序並無二致，反係採
      取一部原物分配、一部變價分配，地政機關之作業需時更
      久，原告所謂後續變價分割程序曠日廢時，應非有據。而
      第三人前來應買系爭土地，基於市場之自由競爭，亦可使
      系爭土地之市場價值得以極大化，對於系爭土地共有人而
      言，自屬有利。至原告於系爭土地尚未分割前，即預就上
      開尚未分歸由原告單獨所有之782-A001部分土地，納為他
      人合建案之基地，並以此為由，主張該部分土地如果未能
      分歸由原告單獨所有，將無法促進系爭土地之最大經濟利
      益，顯倒果為因，且並未顧及其餘部分土地之經濟利益及
      其餘共有人之利益，顯然違反上開最高法院裁判要旨所揭
      示之共有物裁判分割應遵循之原則，為本院所不採。
六、綜上所述，原告依據民法第823條第1項前段之規定，訴請就
    系爭土地裁判分割，經核並無不合，本院審酌兩造之利益平
    衡與系爭土地現況、利用價值等一切情事，認為系爭土地以
    變價分割即變賣後將價金按照兩造應有部份比例分配之方式
    為當，爰判決如主文第1項所示。
七、本件為判決基礎之事證已明，兩造所為之其他主張、陳述並
    所提之證據，經審酌後，認均與本件之結論無礙，不再一一
    論述，併予敘明。
據上論結，本件原告之訴為有理由，依民事訴訟法第80條之1、
第85條第1項但書，判決如主文。
中    華    民    國    100     年    12    月  26    日
                  民事第四庭    法  官  匡  偉
以上正本係照原本作成。
如對本判決上訴，須於判決送達後二十日內向本院提出上訴狀。
中    華    民    國    100     年    12    月  26    日
                                書記官  徐悅愉
附表一：（兩造應有部分之比例）
┌──┬────┬──────────────────┐
│編號│所有權人│     應有部分                       │
├──┼────┼──────────────────┤
│ 1  │張  松  │100000分之27393                     │
├──┼────┼──────────────────┤
│ 2  │賴宗裕  │100000分之4394                      │
├──┼────┼──────────────────┤
│ 3  │賴振益  │100000分之4394                      │
├──┼────┼──────────────────┤
│ 4  │邱松山  │100000分之8788                      │
├──┼────┼──────────────────┤
│ 5  │莊榮輝  │100000分之13196                     │
├──┼────┼──────────────────┤
│ 6  │謝明峰  │100000分之13196                     │
├──┼────┼──────────────────┤
│ 7  │陳冠翰  │100000分之13196                     │
├──┼────┼──────────────────┤
│ 8  │陳玉樹  │100000分之11582                     │
├──┼────┼──────────────────┤
│ 9  │陳萬華  │100000分之3861                      │
└──┴────┴──────────────────┘
附表二：（原告所主張分割分案被告價金分配之比例）
┌─────┬───┬───┬────┬───────┐
│          │      │      │        │              │
│ 變價分割 │ 面積 │共有人│分 割 前│變價分割後取得│
│ 標    的 │(平方 │      │權利範圍│價金比例(扣除 │
│          │ 公尺)│      │        │原告張松原物取│
│          │      │      │        │得土地之應有部│
│          │      │      │        │分比例）      │
├─────┼───┼───┼────┼───────┤
│          │      │張  松│100000分│ 0            │
│臺北市中山│74.34 │      │之27393 │              │
│地政事務所│      ├───┼────┼───────┤
│100年10 月│      │賴宗裕│100000分│72607分之4394 │
│26日土地複│      │      │之4394  │(約6.05%)     │
│丈成果圖所│      ├───┼────┼───────┤
│示782-5 部│      │賴振益│100000分│72607分之4394 │
│分        │      │      │之4394  │(約6.05%)     │
│          │      ├───┼────┼───────┤
│          │      │邱松山│100000分│72607分之8788 │
│          │      │      │之8788  │(約12.10%)    │
│          │      ├───┼────┼───────┤
│          │      │莊榮輝│100000分│72607分之13196│
│          │      │      │之13196 │(約18.18%)    │
│          │      ├───┼────┼───────┤
│          │      │謝明峰│100000分│72607分之13196│
│          │      │      │之13196 │(約18.18%)    │
│          │      ├───┼────┼───────┤
│          │      │陳冠翰│100000分│72607分之13196│
│          │      │      │之13196 │(約18.18%)    │
│          │      ├───┼────┼───────┤
│          │      │陳玉樹│100000分│72607分之11582│
│          │      │      │之11582 │(約15.95%)    │
│          │      ├───┼────┼───────┤
│          │      │陳萬華│100000分│72607分之3861 │
│          │      │      │之3861  │(約5.32%)     │
└─────┴───┴───┴────┴───────┘